【裁判字號】    98,上訴,1334
【裁判日期】    990329
【裁判案由】    殺人
【裁判全文】
臺灣高等法院高雄分院刑事判決        98年度上訴字第1334號
上  訴  人
即  被  告  甲○○
選任辯護人  柳聰賢律師
上列上訴人因殺人案件，不服臺灣屏東地方法院98年度重訴字第
8 號中華民國98年8 月18日第一審判決（起訴案號：臺灣屏東地
方法院檢察署98年度偵字第1931號），提起上訴，本院判決如下
：
    主  文
原判決撤銷。
甲○○殺人，累犯，處有期徒刑拾年，並應於刑之執行完畢或赦
免後，令入相當處所，施以監護參年。
    事  實
一、甲○○前曾於民國（下同）90年間，因竊盜案件，經臺灣高
    雄地方法院判處有期徒刑1 年確定；復於91年間，因竊盜案
    件，經臺灣臺中地方法院判處有期徒刑6 月確定；又於91年
    間因強盜案件，經臺灣高雄地方法院判處有期徒刑4 年，並
    經本院判決駁回上訴而確定；再於91年間因違反毒品危害防
    制條例案件，經臺灣高雄地方法院判處有期徒刑6 月確定，
    上開各罪徒刑，嗣經臺灣臺中地方法院裁定減刑，並定應執
    行有期徒刑4 年10月，甫於96年11月16日縮短刑期執行完畢
    出監。緣甲○○因長期施用安非他命等多項毒品，產生精神
    症狀，係屬藥物濫用所致之器質性妄想徵候群患者，有明顯
    被害妄想、誇大妄想及聽幻覺，因長期吸毒產生之精神疾病
    ，導致中樞神經病變，已造成其判斷、決策、學習、記憶、
    行為控制等能力，出現異常及弱化現象，於98年3 月2 日18
    時許，甲○○因精神疾病復發，受幻覺之精神症狀干擾，致
    其辨識行為違法及依其辨識而行為之能力，顯著減低，而前
    往屏東縣林邊鄉○○村○○路堤防處，在該處大吼大叫，適
    有郭玉象見狀，上前制止，雙方進而發生口角爭執並互相扭
    打，郭玉象不敵，乃取出其所有之香蕉刀1 把，甲○○見狀
    即上前搶下該把香蕉刀，並基於殺人之犯意，持該香蕉刀砍
    殺郭玉象之頭部、頸部、軀幹及四肢，至香蕉刀之刀柄與刀
    刃分離始罷手，致郭玉象受有頸部前面及右側面（4 處）、
    左右腳（各2 處）、頭部後面（2 處）深層切割傷（其中頸
    部前面及右側面4 處深層切割傷，切斷右頸動脈、右頸靜脈
    、氣管，並切入第5 及第6 頸椎右側骨頭，深度達1.8 公分
    ，為致命傷）；另頸部前面及右側面（10處）、後頸部（3
    處）、背部（4 處）、頭部前面（5 處）、胸部（2 處）、
    腹部（2 處）、右手（10處）、左手（2 處）等受有表淺皮
    肉傷，郭玉象全身總計約有48處遭甲○○持香蕉刀砍殺所致
    之銳器切割傷，其中頸部之右頸動脈、頸靜脈及氣管、氣管
    環狀軟骨等盡遭甲○○持上開香蕉刀砍斷，致大量出血、低
    血容性休克而當場死亡。甲○○行兇後旋即逃離現場，返家
    清理身上沾染之血跡及換穿衣物後，先返回命案現場欲拿回
    其掉落之皮夾，惟見現場已有警察多人到場調查而作罷，乃
    連夜搭車逃亡至台北市○○○路人報警，警察據報到場處理
    ，扣得甲○○遺落在現場之皮夾1 只（內有甲○○之身分證
    、駕照等證件）及郭玉象所有由甲○○持以砍殺郭玉象之香
    蕉刀一把（刀柄與刀刃已分離），而查知甲○○行兇，乃報
    請檢察官簽發拘票以拘提甲○○，甲○○自知法網難逃，遂
    於98年3 月5 日21時25分許，在台北市○○路與太原路97巷
    口，向巡邏員警投案。
二、案經屏東縣政府警察局東港分局報請臺灣屏東地方法院檢察
    署檢察官偵查起訴。
    理  由
壹、程序方面（證據能力之審查）
一、按依刑事訴訟法第198 條、第208 條之規定，所謂鑑定乃指
    於刑事訴訟程序中為取得證據資料而由檢察官或法官指定具
    有特別知識經驗之鑑定人、學校、機關或團體，就特定之事
    物，以其專業知識加以分析、實驗而作判斷，以為偵查或審
    判之參考。故而，不論鑑定人或鑑定機關、學校、團體，均
    應由檢察官或法官視具體個案之需要而為選任，始符合刑事
    訴訟法第198 條、第208 條之規範本旨，否則所為鑑定，仍
    屬於傳聞證據。查本件依被告及其選任辯護人之聲請，由本
    院指定高雄醫學大學附設中和紀念醫院對被告行為時之精神
    狀態進行鑑定，鑑定結果，該醫院於99年1 月13日以高醫附
    行字第0990000146號函檢附之精神鑑定報告書，依上開法文
    規定，自有證據能力。
二、然對於司法警察機關調查中之案件，或有量大或急迫之情形
    ，為因應實務之現實需求，認為當然有鑑定之必要者，基於
    檢察一體原則，得由該管檢察長對於轄區內之案件，以事前
    概括選任鑑定人或囑託鑑定機關（團體）之方式，俾便轄區
    內之司法警察官、司法警察對於調查中之此類案件，得即時
    送請事前已選任之鑑定人或囑託之鑑定機關（團體）實施鑑
    定，此有法務部92年9 月1 日法檢字第0920035083號函可憑
    。而臺灣高等法院檢察署檢察長概括選任內政部警政署刑事
    警察局為「DNA 之鑑定」鑑定機關，有臺灣高等法院檢察署
    92年10月15日檢文允字第0921001322號函附之臺灣高等法院
    檢察署檢察長概括選任鑑定機關名冊可參。是鑑定本件DNA
    之內政部警政署刑事警察局98年3 月11日刑醫字第09803030
    109 號鑑驗書，雖係由屏東縣警察局逕送請內政部警政署刑
    事警察局鑑定，而非由檢察官或法官所指定囑託鑑定，惟內
    政部警政署刑事警察局為臺灣高等法院檢察署檢察長事前概
    括選任鑑定機關，其所為之鑑定結果，亦有證據能力。
三、末按，被告以外之人於審判外之陳述，雖不符刑事訴訟法第
    159 條之1 至之4 等4 條之規定，而經當事人於審判程序同
    意作為證據，法院審酌該言詞陳述或書面陳述作成時之情況
    ，認為適當者，亦得為證據；又當事人、代理人或辯護人於
    法院調查證據時，知有刑事訴訟法第159 條第1 項不得為證
    據之情形，而未於言詞辯論終結前聲明異議者，視為有前項
    之同意，同法第159 條之5 定有明文。本判決下列所引用之
    傳聞證據部分，檢察官、被告及其選任辯護人於本院行準備
    程序時，對於上開傳聞證據之證據能力均未加爭執，嗣於本
    院審理程序，調查上開證據，加予提示並告以要旨時，檢察
    官、被告及其選任辯護人亦均未於言詞辯論終結前聲明異議
    ，本院審酌上開證據作成時之情況，認均與本件待證事實具
    有關聯性，且查無證據足以證明證人陳述之傳聞證據部分，
    陳述人有受不法取供或違反其自由意志而陳述之情形，書面
    之傳聞證據部分，亦無遭變造或偽造之情事，顯見上開證據
    之證明力非明顯過低，衡酌上述各證據，作為本案之證據亦
    屬適當，自均得為證據，而有證據能力。
貳、實體部分
一、訊據上訴人即被告甲○○（下稱被告）固坦承於上揭時、地
    持刀殺害被害人郭玉象之事實，惟辯稱：伊當時因精神病發
    作，被鬼神附身大叫，以為是跟妖魔鬼怪打架，對方拿刀伊
    搶下來加予砍殺，事後伊知道係殺人後，主動向警察自首云
    云。被告選任辯護人提出辯護意旨略以：被告自13歲起長期
    吸食安非他命等毒品，陸續出現自言自語、失眠、大喊大叫
    、被害妄想、神明附身及注意力不集中、自殘、暴力攻擊等
    器質性精神疾病症狀，已多次經家人送至醫院門診或住院治
    療，本件案發時，被告即因幻覺之精神病復發，跑到堤防旁
    大吼大叫，致發生本案，被告行為時之精神狀態，已符合刑
    法第19條第1 項不能辯識行為違法或欠缺依其辨識而行為之
    能力，或第2 項其辨識行為違法或依其辨識而為行為之能力
    ，已顯著減低，請依法免刑或減輕其刑；又被告係在台北市
    ○道路上，主動攔下巡邏車，向警察表明在屏東縣殺了人，
    要自首，警方以巡邏車載回大同分局建成派出所清查，發現
    被告係通報失蹤人口之人，乃聯絡屏東縣東港分局到台北將
    被告拘提帶回屏東東港分局偵辦，又被告皮包在案發現場及
    家裡被搜到運動鞋，均僅能懷疑被告涉案，當時尚難認已查
    出被告確係本案之行為人，故本件被告符合自首之規定，應
    依刑法第62條自首規定減輕其刑等語。
二、經查：
  (一)上揭事實欄所載之時、地，被告與被害人郭玉象發生爭執互
    相扭打後，被害人取出香蕉刀，遭被告搶下反持該香蕉刀砍
    殺被害人致死等事實，已據被告先後於警詢時、偵查中、原
    審及本院審理時供承不諱，並有搜索扣押筆錄、扣押物品目
    錄表、扣押物品收據、命案現場勘察報告、勘察現場證物清
    單、監視器畫面翻拍照片20張、現場照片2 張、被告犯案後
    逃逸路線監視器畫面翻拍照片2 張、命案現場位置圖、被告
    繪製之現場圖、命案現場與相驗照片78張、檢察官勘驗現場
    即屏東縣林邊鄉○○村○○路堤防（萬應公廟前）之勘驗筆
    錄、救護紀錄表（即輔英科技大學附設醫院之急診醫囑單、
    急診入院護理評估、急診病歷、98年3 月2 日診斷證明書（
    乙種）等資料）及現場採證之照片多幀等附卷可稽（見警卷
    第32-35 、36-41 、42-46 、55-61 、63、64-68 、69、70
    、71-72 、73-111、112-116 頁；相驗卷第35頁），復有屬
    被害人郭玉象所有，然為被告搶下持以砍殺被害人之香蕉刀
    （刀柄、刀刃已分開）1 支扣案可資佐證。
  (二)次查，警方蒐證採集自案發現場之香蕉刀柄、刀刃、飲料瓶
    之自跡；採集自被告住處之被告所穿運動鞋；採集自被告所
    騎機車腳踏墊等處之血跡，經與被害人郭玉象血液鑑定比對
    結果：現場之鐮刀刀柄、刀刃血跡、飲料瓶身上血跡，與死
    者郭玉象之DNA -STR型別相符；另於被告家中取得其所穿之
    NIKE球鞋，其上有許多噴濺血點，以及被告所騎PYK-216 號
    機車腳踏墊上之血跡，亦與死者郭玉象之DNA-STR 型別相符
    ，此有內政部警政署刑事警察局98年3 月11日刑醫字第0980
    029732號鑑驗書在卷足憑（見偵卷第70-105頁）。
  (三)再查，被害人郭玉象確係遭被告持扣案之香蕉刀砍殺，身體
    受有如事實欄所載約48處傷勢，失血過多致死等情，已經檢
    察官督同檢驗員相驗被害人屍體無訛，有相驗筆錄、檢驗報
    告書、相驗屍體證明書、勘驗筆錄、解剖筆錄、法務部法醫
    研究所98年4 月24日法醫理字第0980001143號函暨附件（法
    務部法醫研究所98年4 月23日法醫研究所（98）醫剖字第09
    81100630號解剖報告書；法務部法醫研究所98年4 月23日法
    醫研究所（98）醫鑑字第0981100670號鑑定報告書）、現場
    及相驗照片多幀等在卷可參（見相驗卷第15-22 、25、29-3
    4 、35、39-43 、44、61-75 頁）。而經法醫師鑑定認被害
    人郭玉象因全身多處銳器傷，導致右頸動脈、右頸靜脈及氣
    管遭切斷，終致大量出血，低血容性休克而死亡，係屬他殺
    ；另依被害人右後腳跟切割傷，切入脛骨，脛骨傷口最寬處
    0.15公分，及被害人頸部前面深層切割傷傷口邊緣有大鋸齒
    狀切割痕部分，經鑑定認與扣案香蕉刀之刀刃厚度、刀刃頂
    端往側面彎折可造成傷口之外觀型態，完全相符，以上亦有
    前揭法務部法醫研究解剖報告書及鑑定報告書在卷可資佐憑
    。綜上各節所述，參互引證，足認被告上開持扣案香蕉刀砍
    殺被害人致死之自白，與事實相符，堪採為對其有罪認定之
    證據，本件事證明確，被告殺人犯行，堪以認定。
  (四)另查，被告甲○○因長期施用第二級毒品安非他命，及施用
    包括海洛因、K 他命、搖頭丸等多項毒品，以上有台灣高等
    法院被告前案紀錄表（毒品前科）在卷可參，自88年間起，
    開始陸續產生自言自語、幻聽、視幻覺、有人要殺他之被害
    妄想、眼神兇狠、被鬼神附身有特異功能及其他怪異行為等
    精神症狀，係屬藥物濫用所致之器質性妄想徵候群患者，有
    明顯被害妄想、誇大妄想及聽幻覺，因長期吸毒產生之精神
    疾病，導致中樞神經病變，已造成其判斷、決策、學習、記
    憶、行為控制等能力，出現異常及弱化現象，智力屬於中度
    之障礙程度，於91年4 月21日起至91年5 月26日，曾赴慈惠
    醫院就醫，且先後於91年4 月21日至91年5 月20日、91年5
    月26日至91年6 月12日、91年6 月30日至91年7 月29日等期
    間，於慈惠醫院三度以住院方式治療，被診斷為：藥物所致
    器質性妄想徵候群、藥物所致幻覺症；另於97年12月31日因
    精神症狀明顯，再赴慈惠醫院門診治療；於98年1 月12日則
    經由警察及家屬陪同帶至屏安醫院就診後，安排住院治療至
    同年月20日出院；復於同年月24日再度回診，該醫院認係安
    非他命誘發之精神病性疾病，診斷為藥物所致器質性妄想徵
    候群，因未規律接受醫院治療，病情起伏不定，功能出現退
    化等情形，以上分別有屏安醫院98年1 月20日字第001289號
    診斷證明書、屏安醫院98年3 月9 日屏安病歷字第0980304
    號函暨所附病歷資料、慈惠醫院98年6 月18日98附慈精字第
    0981816 號函暨所附病歷資料、屏安醫院98年10月9 日第00
    1599號診斷證明書、慈惠醫院98年10月26日98附慈業字第09
    83385 號函及病歷資料等附卷可考（見警卷第51頁、偵卷第
    55-62 頁、原審卷第80-110頁、本院卷第43-44 、54-79 頁
    ），足見被告確因長期吸毒罹患有精神疾病無訛。而經本院
    囑託財團法人私立高雄醫學大學附設中和紀念醫院鑑定被告
    於本件殺人行為時之精神狀態，鑑定結果認：「被告接受鑑
    定當時，對於案發當天情形，能夠大概描述。當天因有妖魔
    鬼怪干擾，所以被告便到堤防上與妖魔鬼怪大戰，期間大吼
    大叫，遭被害人制止不從，兩人遂發生口角繼而互相扭打及
    砍殺事宜。被告表示被害人是妖魔鬼怪，所以才與他大戰，
    事後發現他是一個人，但仍認為當時與他大戰的是妖魔鬼怪
    ，他是代天行道。被告明顯受到精神症狀影響，以致對其犯
    行可能導致後果無法做出妥切判斷。被告為藥物濫用及藥物
    所致器質性妄想徵候群患者，長時間使用多項非法藥物，已
    明顯影響功能，並深受精神症狀干擾。犯本案當時，精神症
    狀明顯。參酌心理衡鑑及過去個人學業、工作、人際及家庭
    互動相關表現，被告認知模式固著，執行、判斷、決策、學
    習、記憶力與行為控制等能力均出現弱化現象，在認知功能
    及事務之判斷及處理上有明顯缺陷，易受外界導引或影響，
    鑑定結果認為被告至少已達精神耗弱之程度（即因精神障礙
    致被告辨識行為違法及依其辨識而行為之能力，已顯著減低
    ），無法妥切處理自身事務。」等語，以上亦有該醫院99年
    1 月13日高醫附行字第0990000146號函暨附件精神鑑定報告
    書等在卷可參（見本院卷第100-106 頁），本院參酌被告有
    長年施用多種毒品之藥物濫用情形，已產生器質性妄想徵候
    群之精神疾病之症狀（被害妄想、誇大妄想及聽幻覺），已
    造成其判斷、決策、學習、記憶、行為控制等能力，出現異
    常及弱化現象，且非僅接受過門診治療而已，其精神症狀出
    現時，已嚴重至必須住院治療之程度，本案發生前，被告又
    因妄想、幻聽等精神病症復發，於傍晚獨自一人至偏僻之堤
    防處，幻想係大戰妖魔鬼怪，而作出大吼大叫等怪異行徑等
    情，堪認被告於為本件殺人行為時，確已因上揭精神障礙而
    致其辨識行為違法或依其辨識而為行為之能力，有顯著減低
    之情形無訛，被告及其選任辯護人主張被告為殺人行為時，
    受精神病症影響而辨識行為違法及依辨識而為行為之能力，
    已顯著減低等語，與事實相符，堪以採信。
  (五)末查，對於未發覺之罪自首而受裁判者，得減輕其刑，刑法
    第62條前段定有明文。所謂未發覺，乃指犯罪事實未為有偵
    查犯罪職權之公務員所發覺，或犯罪事實雖已發覺，而犯人
    為誰尚不知者而言，但此所謂之發覺犯罪事實，只須有偵查
    犯罪職權之公務員，已知該犯罪事實之梗概為已足，無須確
    知該犯罪事實之真實內容為必要，而所知之人亦僅須知其有
    犯罪嫌疑即為犯罪業已發覺，不以確定其人為該犯罪之真兇
    無訛為必要（最高法院85年度台上字第3788號判決意旨參照
    ）。查本件被告為殺人行為時，其所有內有國民身分證、駕
    照之皮夾，掉落遺留在現場，警察獲報到命案現場調查時，
    扣得上開皮夾，因而查悉被告為本件殺人案件之犯罪嫌疑人
    ，乃立即前往被告住處，經被告之母親同意進行搜索，復查
    獲扣得被告行兇時所穿著之上衣、褲子、運動鞋等，並在其
    上採得被害人之血跡送鑑定，因而確認被告係本件殺人案之
    犯罪行為人，警察乃依上開事據，於98年3 月4 日報請檢察
    官對被告簽發拘票等情，已據證人即警察蔡榮柱於原審審理
    時結證稱：「案發當天伊有到現場，渠等就知道被告是兇手
    ，因為被告皮夾掉在現場，而認為被告有犯罪嫌疑，渠等有
    到被告家裡搜索，發現被告的運動鞋有血跡；渠等在命案現
    場有看到被告皮夾，上面有血跡，還到被告家裡查扣到布鞋
    等跡證，也有調閱到錄影帶，所以知道被告涉及本件命案，
    被告母親稱那些東西是被告所有，後來知道被告跑到台北，
    渠等有請被告家人勸被告出來投案；拘提被告之前，被告已
    經是渠等經過蒐證後所認定的犯罪涉嫌人，渠等蒐證完成之
    後就報請檢察官核發拘票；98年3 月2 日本案發生，渠等於
    98年3 月3 日就可以確認被告涉有重嫌，向檢察官報請指揮
    的時間是在拘提被告之前，向檢察官報請指揮時，有告訴檢
    察官渠等所認為的涉嫌人就是甲○○；被告在台北向警員投
    案的時間就是拘提當天，渠等接到電話有先請同事到台北承
    德路的派出所；98年3 月5 日晚上伊有到台北市政府警察局
    大同分局建成派出所拘提被告回來（屏東東港分局），（當
    時是）被告打電話給伊母親，被告母親告訴渠等，渠等聯絡
    好就去台北帶被告」等語明確（見原審卷第118-120 頁），
    並有搜索扣押筆錄、採證皮夾及球鞋上血跡之照片、拘票等
    在卷可資佐證（見拘一卷第7-12、23-25 頁、偵卷第7 頁）
    ，足認被告在台北市向警察人員投案表示自己是本案之殺人
    犯而願歸案接受法律制裁前，早經負責偵辦本案之屏東縣警
    察局東港分局之警察人員，查明確認被告係本件殺人案之犯
    罪行為人，並據以向檢察官聲請獲准核發拘票在案。參諸被
    告於警詢時亦自承：伊犯案後知道警察已經查出是伊犯下這
    個案子，伊害怕警察捉伊，所以才逃到台北躲警察，因為伊
    的皮夾掉落在案發現場，所以伊知道警察會查出係伊犯案，
    當時因為害怕所以不敢自首，是伊打電話請母親匯錢給伊，
    母親告訴伊警察都知道了，要伊去自首，所以伊才在台北市
    ○○路向警方投案」等情（見警卷第10、12、13頁），益見
    本件警察依被告遺留在案發現場之皮夾中之證件及至被告家
    中搜索採集血跡證物鑑定比對後，確已查知被告係本件之犯
    罪嫌疑人，並報請檢察官簽發拘票至明。本件被告雖於98年
    3 月5 日在台北市自行攔下巡邏員警，表示其犯下殺人案，
    惟其既係在有偵查犯罪職權之公務員發覺其所為之本件殺人
    犯罪行為事實後，始向警察為之，核屬投案之性質，與首揭
    法文規定自首之要件，殊不相符，被告及其選任辯護人主張
    被告在台北市主動向警察坦承本案之殺人行為，係屬自首，
    請求減刑云云，要非可採。
  (六)綜上各節所述，本件被告因精神障礙致其辨識行為違法或依
    其辨識而為行為之能力，有顯著減低，而持香蕉刀砍殺被害
    人郭玉象致死，事後經警察查出係其行兇殺人後，於逃匿至
    台北市期間，始向警察投案等事實，均堪以認定。
三、論罪科刑
  (一)按刑事責任能力之內涵，包括行為人辨識其行為違法之能力
    ，以及依其辨識而行為之能力。至責任能力之有無及高低，
    可分為生理原因及心理結果二部分，生理原因部分，以有無
    精神障礙或其他心智缺陷為準，此屬精神醫學問題；而心理
    結果部分，則以行為人之辨識其行為違法，或依其辨識而行
    為之能力，是否屬不能、欠缺或顯著降低為斷，應由法院依
    調查證據之結果，綜合判斷之。自刑事責任之觀點言之，行
    為時之心理狀態，已達於不能辨識行為之違法或不能依其識
    別而為行為之程度，即屬無責任能力。質言之，因精神疾患
    或其他原因之意識錯亂，致喪失或減低理解、辨識之能力者
    ，固可能已無常態之是非辨識能力，惟亦有心理狀態仍足以
    辨別是非，而因一時情緒上反常衝動，不克自制，致不能依
    其識辨而合理決定其行為之能力者（最高法院88年度台上字
    第1973號判決參照）。
  (二)本件被告甲○○因受幻覺之精神症狀干擾，而前往屏東縣林
    邊鄉○○村○○路堤防處，為舉止怪異之吼叫，其辨識行為
    違法及依其辨識而行為之能力，已顯著減低，被害人郭玉象
    上前制止，雙方發生爭執扭打，郭玉象不敵取出其所有之香
    蕉刀1 把，而為被告所搶下並基於殺人之犯意，持該香蕉刀
    砍殺郭玉象致死，核被告所為，係犯刑法第271 條第1 項之
    殺人罪。查被告前曾於90年間因竊盜案件，經臺灣高雄地方
    法院判處有期徒刑1 年確定；復於91年間，因竊盜案件，經
    臺灣臺中地方法院判處有期徒刑6 月確定；又於91年間因強
    盜案件，經臺灣高雄地方法院判處有期徒刑4 年，並經本院
    判決駁回上訴而確定；再於91年間因違反毒品危害防制條例
    案件，經臺灣高雄地方法院判處有期徒刑6 月確定，上開各
    罪徒刑，嗣經臺灣臺中地方法院裁定減刑，並定應執行有期
    徒刑4 年10月，甫於96年11月16日縮短刑期執行完畢出監，
    以上有臺灣高等法院被告前案紀錄表1 份在卷可憑，被告於
    受有期徒刑之執行完畢後，5 年以內故意再犯本件有期徒刑
    以上之罪，為累犯，應依刑法第47條第1 項之規定，就殺人
    罪法定刑為有期徒刑之部分，加重其刑（按死刑、無期徒刑
    不得加重，刑法第64條第1 項、第65條第1 項之規定參照）
    。末查，被告為本件殺人行為時，因受幻覺之精神症狀干擾
    ，其所罹之精神障礙，已使其辨識行為違法及依其辨識而行
    為之能力，已顯著減低，均詳如前述，爰依刑法第19條第2
    項規定，減輕其刑，並先加後減之。
四、原審據以論處被告殺人罪刑，固非無見；惟查：(一)被告為本
    件殺人行為時，因上揭精神障礙，已使其辨識行為違法及依
    其辨識而行為之能力，已顯著減低，此經本院囑託高雄醫學
    大學附設中和紀念醫院鑑定在案，業如前述，原審徒憑被告
    就醫之診斷證明書及病歷表，與行兇後換裝清洗及逃匿台北
    之情形，未經專業醫院鑑定，逕認被告行為時，無上揭「辨
    識行為違法及依其辨識而行為之能力，已顯著減低」之情事
    ，而未依刑法第19條第2 項規定減輕其刑，認定事實及適用
    法律，顯有錯誤。(二)又被告經上揭醫院鑑定結果，認有重覆
    觸法及再不當傷害他人之虞，此有前揭鑑定報告可參，且被
    告曾因精神症狀，有暴力傷人之虞，而住院治療之情形，詳
    前開病歷資料，顯有事實足認其情狀確有再犯或有危害公共
    安全之虞，原審漏未調查審酌此一情狀，而未依刑法第87條
    條第2 項規定，併諭知被告於刑之執行完畢或赦免後，令入
    相當處所，施以監護之保安處分，亦有未洽。被告上訴意旨
    ，認被告行為時符合刑法第19條第2 項之規定，原審未適用
    該法文規定減刑，指摘原判決不當，為有理由，且原審亦有
    上揭漏未併諭知監護處分之處，自應由本院將原判決撤銷改
    判。爰審酌被告因長期施用多種毒品，致罹精神疾病，而有
    妄想、幻聽之精神症狀，其精神障礙已致使其行為時，辨識
    行為違法及依其辨識而為行為之能力減低，案發時搶下被害
    人之香蕉刀，持該刀對被害人下手殺害之方法、手段，極為
    狠重及殘暴，致被害人當場死亡，所生人命危害及造成被害
    人家屬痛失親人之傷痛，至為重大，危害社會治安程度非輕
    ，未與被害人家屬和解並賠償其損害，及犯後尚知坦承、素
    行不佳、知識程度、生活狀況等及其他一切情狀，量處如主
    文第二項所示之刑，以資懲儆。至於檢察官起訴時雖具體求
    刑，認應量處被告無期徒刑，然本院斟酌被告犯後已知坦承
    ，且被害人亦曾與被告衝突拉扯，並先取出刀械對峙威嚇，
    被告於行為時有精神障礙致其辨識違法行為及依其辨識而為
    行為之能力減低等情，認被告以量處如主文所示之刑為適當
    ，檢察官求處無期徒刑尚嫌過重，併此敘明。扣案之香蕉刀
    ，雖係被告持以供作本件犯罪所用之工具，惟係被害人郭玉
    象所有，已詳如前述；其餘扣案之物，則均非供被告為
    本件殺人犯行時直接所用之物，亦非屬違禁物，與本案無關
    ，爰均不予宣告沒收，附此敘明。
五、末查，我國刑法採刑罰與保安處分雙軌制度，在刑罰之外，
    特設保安處分專章（第十二章），對於具有犯罪危險性者施
    以矯正、教育、治療等適當處分，以防止其再犯，危害社會
    安全。刑法第87條規定：「因第19條第1 項之原因而不罰者
    ，其情狀足認有再犯或危害公共安全之虞時，令入相當處所
    ，施以監護（第一項）。有第19條第2 項之原因，其情狀足
    認有再犯或有危害公共安全之虞時，於刑之執行完畢或赦免
    後，令入相當處所，施以監護（第二項）」，該條所定之監
    護處分，性質上有監禁與保護之雙重意義，一方面使受處分
    人與社會隔離，以免危害社會；他方面給予適當治療，使其
    回歸社會生活。是有刑法第19條第2 項之原因，而減輕其刑
    者，法院衡酌行為人之危險性，認為有危害公安之虞，為達
    到防衛社會之目的，有對其採取隔離、保護與治療措施之必
    要，即得一併宣告監護處分。而關於被告是否有再犯傾向及
    有何具體行為堪認有危害公共安全之虞，事涉專業領域，應
    囑託精神醫學專家，以其醫學專業知識經驗自被告之精神及
    身心狀態加以鑑定。本件經本院囑託高雄醫院大學附設中和
    紀念醫院鑑定結果，除認為被告為本件殺人行為時，因精神
    障礙已致使其辨識行為違法及依其辨識而行為之能力，顯著
    減低，此部分已詳如前述，而被告有無再犯或有危害公共安
    全之虞部分，據該醫院提出之鑑定意見則認為：「被告為藥
    物濫用及藥物所致器質性妄想徵候群患者，長時間使用多項
    非法藥物，已明顯影響其功能，並深受精神症狀（妄想、幻
    聽）干擾，曾因而有暴力攻擊傾向，而住院治療，並已有住
    院治療數次以上之記錄，因未按時服用精神科藥物，未持續
    接受治療，睡眠、注意力及反應力都受影響，心神不寧、注
    意力不集中、思考固著，情緒明顯焦躁不安。參酌心理衡鑑
    及過去個人學業、工作、人際及家庭互動相關表現，被告認
    知模式固著，執行、判斷、決策、學習、記憶力與行為控制
    等能力均出現弱化現象，在認知功能及事務之判斷及處理上
    有明顯缺陷，易受外界導引或影響，為避免重覆觸法行為，
    甚或再為不當之傷害犯行，建議應予以考慮轉介適當保護性
    機構安置，進行復健，協助精神症狀治療，及戒除非法藥物
    使用。」等語，以上有該醫院精神鑑定報告書在卷可參（見
    前揭引註），本院審酌被告於本件案發前，確因精神症狀之
    干擾（妄想、幻聽），而至堤防旁為吼叫等怪異行為，遇不
    特定之陌生路人阻止，即加予反擊，見被害人拿出刀子，即
    搶下殘暴加予攻擊殺害，且前於91年4 月21日曾因精神病發
    ，具有潛在攻擊、破壞性，而被護送至慈惠醫院住院治療，
    此有該醫院出入院護理病歷可稽（見原審卷第91、99、106
    頁）等情，並參諸上開鑑定報告之意見，認本件被告依上開
    各情狀，足認有再犯或危害公共安全之虞，爰依刑法第87條
    第2 項規定，併諭知被告應於刑之執行完畢或赦免後，令入
    相當處所，施以監護參年，以防衛社會安全，並對被告施以
    適當之隔離、保護與治療。
據上論結，應依刑事訴訟法第369 條第1 項前段、第364 條、第
299 條第1 項前段，刑法第271 條第1 項、第19條第2 項、第47
條第1 項、第87條第2 項，判決如主文。
本案經檢察官郭振昌到庭執行職務。
中    華    民    國    99    年    3     月    29    日
                刑事第五庭    審判長法  官   曾永宗
                                    法  官   任森銓
                                    法  官   鍾宗霖
以上正本證明與原本無異。
如不服本判決應於收受本判決後10日內向本院提出上訴書狀，其
未敘述上訴理由者，並得於提起上訴後10日內向本院補提理由書
狀（均須按他造當事人之人數附繕本）「切勿逕送上級法院」。
中    華    民    國    99    年    3     月    29    日
                                    書記官   邱麗莉
附錄本件判決論罪科刑法條：
刑法第271 條第1 項
殺人者，處死刑、無期徒刑或10年以上有期徒刑。

司法院資訊處製作；財團法人民間司法改革基金會備份。
